臺灣彰化地方法院民事判決　94年度建字第16號
原　　　告
即反訴被告　彰化縣鹿港鎮公所
法定代理人　乙○○
訴訟代理人　甲○○
　　　　　　許智捷律師
被　　　告
即反訴原告　春成營造有限公司
法定代理人　丁○○
訴訟代理人　張繼準律師
複　代理人　黃琪雅律師
上列當事人間請求返還溢領工程款事件，本院於民國96年5月15
日言詞辯論終結，茲判決如下：
    主    文
原告之訴及假執行之聲請均駁回。
訴訟費用新台幣參萬捌仟壹佰伍拾伍元由原告負擔。
反訴原告之反訴及其假執行之聲請均駁回。
反訴訴訟費用新台幣伍萬貳仟佰捌拾元由反訴原告負擔。
    事實及理由
壹、按當事人之法定代理人其代理權消滅者，應由有代理權之法
    定代理人承受訴訟，民事訴訟法第170 條定有明文。查本件
    訴訟於原告起訴後，原告之法定代理人由黃正隆變更為乙○
    ○，嗣乙○○並具狀聲明承受訴訟，核與前開規定相符，自
    應許其承受並續行訴訟。
貳、本訴部份：
一、原告起訴主張：
  (一)被告於民國93年1月28日承攬原告之「鹿港鎮垃圾衛生掩
      埋場封閉復育工程」(下稱系爭工程)，工程總價新台幣(
      下同)815萬元，依約應自93年2月5日開工至93年7月3日完
      工，嗣經原告准予展延至93年11月15日完工，詎於93年10
      月14日第一次估驗請款時，被告虛報數量，致原告雇用之
      監造單位天宇技術顧問有限公司 (下稱天宇公司) 誤認整
      體施工累計進度達百分之40，遂給付被告0000000元，然
      被告並未於期限內完工，且被告所鋪設之覆土經檢驗有非
      砂質壤土之情形，違背契約上須鋪設砂質壤土之約定，經
      原告要求重新鋪設仍拒不履行，原告因工程已延滯多時，
      遂於93年12月14日，依雙方工程合約第24 條有關契約終
      止（二）1、3款之約定，向被告表示終止契約，再經天宇
      公司於94年3月9日勘驗結果，認被告施工未達實際整體施
      工百分之40，被告就未完成部分，並無受領報酬之權利，
      縱令以聲請保全證據並鑑定價格後視為交付，所交付之物
      亦顯有瑕疵，被告應自起訴狀送達後一個月內修補至原核
      可之百分之40程度，惟迄今亦尚未修補。
  (二)據上，監造單位天宇公司依保全證據即鈞院94年度聲字第
      352號裁定囑託之鑑定後所為之工程決算書，經原告審核
      勉為認定合格者，如依工程決算書僅達0000000元，與原
      告前所給付被告之估驗款0000000元相較，顯見被告溢領0
      000000元，爰依不當得利之法律關係，請求被告返還金額
      ，茲臚列如下：
      1.溢領工程款報酬及其利息合計0000000元（註：原請求
        0000000元，原告並未減縮請求之總金額）。
      2.違約金部分：本件逾期罰款係以逾期為罰款之基礎，顯
        係以被告之遲延完工行為為違約金約定，且採按日計算
        ，並非直接預定特定總額為損害賠償代替給付，顯非損
        害賠償總額之預定性，此由工程契約書第7條第2項（履
        約保證金）已有損害賠償預定性違約金之約定，亦可證
        上開契約書第23條之意旨所在，其既非損害賠償總額預
        定性違約金，則其性質即屬懲罰性違約金，是懲罰性違
        約金於違約情事發生時，其請求權即已發生，不因其後
        契約之終止或解除而謂並無違約情事，自無因契約終止
        或解除而隨同消滅之理，再者，則自93年11月16日起至
        94年6月15日止共212日，依承包總價千分之一計算之遲
        延違約金，且不逾系爭工程契約書第23條所定總價百分
        之20之上限，是請求163萬元之懲罰性違約金，況縱認
        系爭違約金為預定損害賠償額性質，然其本質屬遲延給
        付後之遲延賠償責任預定，而該賠償額度係按遲延而生
        之損害，而系爭工程迄今尚未完工，損害隨時間經歷而
        逐日擴大，均屬遲延而生之損害，如解釋契約解消後即
        不得再行計算違約金，顯有違民法第263條及第260條規
        定終止權行使後，仍不妨礙損害賠償之請求意旨。
      3.加害賠償：又因被告所運進之施工客土為壤土，非工程
        所要求之砂質壤土，覆土非屬約定砂質壤土，原告得限
        期改善後，要求該覆土工程部分停工，被告不得為此要
        求展延工期或補償或全面停工，此有工程契約書第10條
        第2項、第16條第2項明文約定，再依工程契約書第5條
        約定，本工程之單價分析表同屬契約之一部無訛，故參
        照單價分析表所示：『合格客土購料（砂質壤土）』，
        被告於本工程覆土，依約須以砂質壤土為之，且於檢核
        覆土品質發現為不合格之壤土後，即令被告限期改善，
        並於同年11月16日通知被告運離不符契約約定之客土，
        且於檢核期間暫停施工者，限於覆土工程，其餘部分不
        受影響，覆土亦須經檢驗合格後，始得施工，然此不得
        為被告要求展延工期或補償之理由。則剷除所需費用為
        加害給付，依結算明細表所示，已估驗計價之客土數量
        共4840.89立方公尺，為雙方所不爭執，又原工程土壤
        運費雖係以每一立方公尺29.89元計算，然此係指整體
        工程其員工及運輸器材皆以完備為前提下，如僅為單一
        鏟土、運離及堆置工程，皆需另行僱用人員裝備，並以
        裝載機將土壤裝置於傾卸卡車予以運離，其成本原即比
        整體工程為高，故僅以每一立方公尺52元計算，則剷土
        費用共為251726元。並聲明：被告應給付原告0000000
        元，及自起訴狀繕本送達被告翌日起至清算日止，按年
        息百分5計算之利息；原告願供擔保請准宣告假執行；
        訴訟費用由被告負擔。
  (三)對被告抗辯之陳述：
      1.到期前之完工不足百分之40者，及期後交付前未盡保管
        之責，致不足百分之40者，均屬溢領工程款，此由工程
        契約書第20條第1項第2款即可明知，是系爭工程為利於
        被告資金之週轉，遂約定按工程進度先行給付部份款項
        ，被告所領款項如逾實際工程進度範疇，即屬溢領工程
        款，次按『依據前項終止契約時，已完成工程部分經過
        檢查合格者，為甲方所有，甲方應按契約單價核實給價
        。』，此有工程契約書第24條第1項第3款所明文約定，
        是未全部竣工即發生契約終止時，已完成工程部分須經
        檢查合格即驗收後，方歸原告所有；故被告所領工程款
        項，如逾驗收合格後歸原告所有之部分者，亦同屬溢領
        工程款。
      2.原告准許被告自93年2月5日開工，依約定被告本應於同
        年7月3日以前完工，嗣因施工場地仍有部分充為垃圾轉
        運作業之用，經原告准予停工，則自93年2月5日開工，
        迄同年3月17日起開始停工止，業已使用工期41天，系
        爭工程同年6月11日復工，則應於93年9月27日前完工，
        被告於93年8月26日第一次估驗請款時，然經原告查核
        實際工程進度僅約百分之17，落後甚多，與契約約定不
        符，而駁回其申請，縱被告辯稱因天候因素致砂質壤土
        資源短缺等因素申請停工，然並未提供佐證資料，復以
        繕打錯誤為由重新申請展期，並預估停工後於同年10月
        30日復工，原告並未同意，嗣經天宇公司於同年9月24
        日建請原告同意展期49天是整體工程最後應於93年11月
        15日以前完工，惟被告因工程進度落後已久，致仍無法
        依期完工，此可參被告自行提出之趕工計劃書第1項所
        示工程施工已達工程總進度百分之40，即可明知被告自
        認尚有工程總進度百分之60未完成，然依監工日誌所示
        ，被告自93年10月26日起至11月15日止，均未派工施作
        ，顯見開工後進度遲緩，致系爭工程逾期不完工，進度
        較預定進度落後百分之20以上，被告於契約之終止有可
        歸責事由。
      3.系爭工程經被告申報驗收合格後，始生交付之效力，未
        交付前，未全部竣工而發生契約終止時，已完成工程部
        分同須經檢查合格即驗收後，方歸原告所有，原告受領
        工程前之估驗，並不解除被告保管責任及承擔毀損、滅
        失之責，是仍由被告應負保管、承擔工作物之危險。
      4.工程款分四期給付，僅為承攬人資金周轉之便，並非分
        部交付，縱原告雖准予領取工程款，然因原告對於被告
        履約事項之審查、認可或核准行為，並不因而減少或免
        除被告依契約規定應履行之責任。
二、被告則以：
  (一)被告於93年10月14日申請估驗請款，業經原告派任原告所
      雇用之監工單位天宇公司至現場會勘，就被告所進行之整
      地工程、防水護坡植生工程、沼氣收集座埋設工程、地表
      排水工程、進場道路工程、污水收集改善工程等六大項目
      一一進行估驗，估驗結果確認整體施工累計進度已達百分
      之40，並已提報原告確認後給付被告0000000元，足見原
      告對於被告施做工程已達整體工程百分之40一節已無意見
      ，自不容其嗣後任意反覆。
  (二)且93年10月14日迄93年12月14日原告表示終止契約前，被
      告仍照常施作工程，被告已完成之工程顯已大於整體工程
      之百分之 80 以上，且天宇公司為原告所聘僱之公司，難
      期其能為客觀公正之評定，又歷經數次颱風及大雨之沖刷
      ，原告卻任令現場荒廢，毫無保管、維護，豈能以事後遭
      到破壞之情狀，為認定原告終止契約時被告整體施工比例
      之基準，再者，原告雖於94年7月27日聲請證據保全，獲
      准鑑定被告之施工項目及進度等，惟自93年12月14日至今
      業已歷時近9個月之久，被告承攬工程之性質，經土石流
      失後當初工程施作之全貌已不復在，是本件若以現況鑑定
      完成工程比例，不僅業已失實，且對被告甚不公平至明，
      再者，前揭原告已驗收部分既經被告給付，又終止契約後
      ，兩造間即無契約關係存在，縱因不可抗力之天候因素致
      工程現場毀損、滅失，被告仍不負已驗收部分及終止契約
      後之保管責任。
　(三)又原告主張被告應於訴狀送達一個月內修補至百分之40程
      度，惟原告並未敘明上開請求權基礎為何。
  (四)被告於93年9月2日起即因颱風來襲及砂質壤土短缺，向原
      告申請停工，並於93年9月20日備齊中央氣象局逐月逐日
      氣象資料表及彰化縣砂石同業公會出示證明公文等文件，
      依約向原告申請，因颱風來襲連續豪雨工地現場進場道路
      泥濘不堪，卡車及人力均無法到施工作業工作，係屬不可
      抗力之因素，且因砂質壤土短缺，及濕度太高，無法運載
      ，以致公司無法施工，預計於93年10月30日復工，被告亦
      已通知原告，惟原告卻遲至93年10月14日方通知被告其同
      意延展工期49天，並要求被告於93年11月15日前完工，其
      期間顯不合理，完全無視被告依約申請停工之內容，及執
      行之困難度，原告以此計算逾期違約金之期間，亦無理由
      。
　(五)被告所購買之砂質土壤自93年7月17日已陸續進場堆置，
      原告並未先行取樣，此亦非屬合約必須檢驗之項目，卻於
      嗣後取樣要求被告於砂質壤土送驗完成前，覆土工程暫時
      停止，然卻遲至於93年11月16日方函覆土壤之檢驗結果不
      合格，並求被告須將使用材料送驗合格，並向原告報備後
      始准施工，本件被告未能於93年11月15日前完工後，實非
      可歸責於被告。且依卷附台灣土木技師公會之鑑定報告所
      示，所鋪設之覆土僅3分之1不合格，原告卻主張以全部剷
      除重新舖設，且每立方米之壤土運費為29.89元，原告卻
      之主張為52元，均屬無據。
　(六)況原告既已於94年12月14日發函終止契約，則原告竟仍主
      張請求12月15日至94年6月15日之逾期違約金，已有可議
      ，系爭工程契約並未約明逾期罰款為懲罰性違約金，而僅
      有約定逾期罰款，故逾期罰款之性質應屬賠償性違約金，
      原告自應舉證證明其所受損害，以為請求之基礎，倘認上
      開逾期罰款屬於懲罰性違約金之性質，則被告未能依期完
      工，實有不可歸責之事由，原告亦與有過失，縱有給付違
      約金之虞，仍應予酌減。
  (七)按加害給付所致損害，係指債務人未依債之本旨所提出之
      給付，侵害債權人之固有利益而言，純屬履行債務以外之
      私有利益。本件被告給付壤土，並無致原告損失任何固有
      利益，是原告依加害給付為請求權基礎，即屬無理由。並
      聲明：原告之訴駁回；訴訟費用由原告負擔；若受不利判
      決，願供擔保請准予宣告免為假執行。
參、本訴部分得心證之理由：
  一、經查：本件原告主張被告於93年1月28日向原告承攬系爭
      工程而簽訂工程合約書，約定工程總價為815萬元，原定
      於開工後5個月之日曆天內完工，後因天侯因素，取得覆
      土困難而同意被告展延工期至93年11月15日完工，被告於
      同年10月14日經原告之監工單位核可後，已向原告領得百
      分之40的工程款即0000000元，並於同年11月12日依比例
      退還百分之40的履約保證金即326000元給被告，然被告所
      施作之覆土經檢驗後，發現有非砂質壤土之違約情形，且
      被告於同年10月25日尚自提趕工計劃書給原告，承諾會於
      同年11月15日前完工，但其卻自翌日即同年10月26日起即
      未派員施工，至系爭工程逾期未完工，經原告及監工單位
      發函促其清理不合格覆土後繼續施工仍無結果，原告始於
      同年12月14日，依兩造工程契約第24條有關契約終止（二
      ）1、3款之約定，以被告有未履行契約規定及開工後進度
      遲緩致進度較預定進度落後百分20以上等理由，向被告終
      止契約等情，業據原告提出系爭工程契約書、部分監工日
      誌、土壤試驗報告、台灣省土木技師公會鑑定報告書、同
      意展延工程函、被告所提之趕工計劃書、監工單位天宇公
      司之催告施工函等件為證，並有被告所提之施工日誌、系
      爭工程第一期估驗請款單附卷可參，被告對上開事實亦無
      爭執，堪認為真實。
  二、雖被告以當時因天候因素，致無法購得合格之覆土，也無
      法進場施工，且原告又要求須等覆土檢驗結果下來後始可
      施工，致工期有逾期之情形，非可歸咎於被告等語置辯，
      然查卷附被告於93年10月25日提給原告之趕工計劃書所示
      ，被告自承當時施工已達工程總進度百分之40，但請延展
      工期至93年11月15日，並就不透水布鋪設、覆土整地工程
      、地表排水工程、進場道路工程、污水工程、護坡植生工
      程等項目，逐一列舉預計完成之時間，依其計劃，系爭工
      程大致於93年10月30日即可完成，然據原告所提之監工日
      誌上所記，被告卻自次日即同年、月26日起即未派員施工
      ，而依被告所製之施工日誌顯示，被告更自同年、月14日
      後即未填寫施工日誌，足見被告實有能力完工，但其卻有
      拖延工期之故意，難謂無可歸責；又本件確有覆工不合格
      之情形，有上開土壤試驗報告、台灣省土木技師公會鑑定
      報告書附卷為憑，且為被告所不爭執，故原告主張系爭工
      程有其所指之未履行契約規定及工程進度遲緩致較預定進
      度落後百分之20以上之情形，應屬有理，則原告依系爭工
      程契約第24條契約終止（二）1、3款之約定終止系爭工程
      契約誠為有據。以下即依原告主張之項目逐項說明：
  （一）溢付工程款部分
        原告認依前揭約定終止契約後，兩造應依同條契約終止
        （三）之約定，就已完工之部分核實給價，而認當時工
        程進度並未達百分之40之程度，被告於93年10月14日向
        其領取百分之40的工程款即0000000元顯為溢領，有不
        當得利之情形，此部分請求被告應退還0000000元及利
        息，後又自行估算被告僅完工0000000元，改認被告溢
        領0000000元等詞，然其就如何計算被告逾領之金額則
        未能提出相關之依據以供本院審認，且所述前後出入，
        難予採認；而被告就此則主張當時係由兩造與監工單位
        會同到場計算，認定系爭工程當時已完成百分之40，被
        告始得憑以向原告請領百分之40的工程款，有系爭工程
        第一期估驗請款單在卷可查等語。是本件既經雙方會同
        監工單位於系爭工程終止前核算其已完工之進度，而認
        定當時已施工達百分之40之程度，原告即不得於事隔多
        時後再否認當時之認定。故此部分應以雙方核算當時之
        情形為準，則原告主張被告有溢領工程款等情顯無依據
        。
  （二）逾期罰款部分
        原告主張依雙方工程契約第23條之約定，自預定完工之
        次日即93年11月16日起至年6月15日止，按日以8150元
        計算違約金，因計算結果已逾系爭工程總工程款的百分
        之20，故依約即以總工程款的百分之20即0000000元計
        等等。被告就此則認該條約定性質上並非懲罰性的違約
        金，而屬賠償性的違約金，故原告應就其因此所受損害
        舉證證明後，其請求始有依據等語。然查系爭工程契約
        書第23條係以逾期罰款為題，顯然係就逾期完工所約定
        之處罰，當非屬損害賠償總額預定之性質，否則雙方應
        無再另行約定履約保證金之必要，故被告此點抗辯顯無
        理由，則原告仍得依其等工程契約該條之約定向被告請
        求逾期罰款。但查本件工程後係約定於93年11月15日完
        工，已如前述，故此部分逾期罰款應自次日即同年、月
        16 日起算，又原告係於同年12月14日向被告終止契約
        ，此經原告自陳在卷，故雙方之契約經終止後，即不互
        負系爭工程契約之權利、義務，是此部分之逾期違約金
        應算至93年12月14日為止，原告主張應算至94年6月15
        日並無依據。故自93年11月16日至同年12月14日共有29
        日，且因本件工程雙方並未結算即終止，則依該條約定
        之意旨，自應以原定之工程總價815萬元的千分之一即
        815 0元計始為合理，故計其逾期罰款應為236350元（
        即815 0乘29），逾此部分之請求即屬無據，應予駁回
        。
  （三）加害賠償部分
        原告主張被告所鋪設之覆土為非砂質壤土，違反雙方之
        約定致原告受有損害，且所鋪設之覆土並無法區分其合
        格與不合格比例，縱可區分，其鑑定之費用亦可能超出
        其請求之金額，故請求被告應將所鋪設之覆土全部剷除
        ，而以被告所鋪設之數量為4840.89立方米計，每立方
        米之處理費用為52元，其金額共為251726元。被告亦不
        否認該土壤試驗報告之結果，然其覆土僅3分之1被檢驗
        為不合格，處理自應以3分之1計，且其原運送壤土之成
        本為每立方米29.89元，原告主張以52元計並不合理等
        語。查本件被告鋪設之壤土確有部分被檢驗為不合格，
        有前開試驗報告可參，是原告依民法第227條第2項之規
        定，請求被告賠償其此部分損害當屬有據。又被告就應
        處理壤土之數量及對每立方米之處理費用單價均有異議
        ，然查處理已鋪設之覆土的費用除運送費用外，尚包括
        剷除及堆置之費用，且其原於本院96年3月13日審理時
        就以每立方米52元計算其處理費已表示同意，是以每立
        方米52元計其處理費應屬合理；再依卷附台灣省土木技
        師公會之鑑定報告所示，鑑定人於會同兩造到場採集3
        處覆土送驗後，其結果僅1處被發現有不合格之情形，
        而據鑑定人丙○○到庭證稱若現場施作之壤土非攪拌均
        勻的話，技術上仍可鑑定其不合格之比例等語，然查壤
        土之性質易於混合而難予區分，縱技術上可以區分，其
        鑑定規模亦必龐大，所須之鑑定費用恐逾於原告此部分
        之請求，況本件距原告終止契約已有2年6月之久，自難
        以現況來論斷當時鋪設之情形，是本件原告請求以全部
        剷除來計算尚難謂不合理，故原告此部分請求被告給付
        251726元（即4840.89乘52，元以下4捨5入）應予准許
        。
  （四）綜上所述，原告主張被告應給付其逾期罰款236350元及
        加害賠償251726元部分，合計488076元為有理由。然查
        本件原告已依系爭工程契約第7條三之第2項第4款之約
        定，沒收被告所繳交之履約保證金815000元的百分之60
        即489000元，此為原告所不否認，而履約保證金之性質
        應屬擔保契約履行及損害賠償之預定，以本件而言，應
        可涵蓋原告所主張之逾期罰鍰與加害賠償，故經扣抵，
        原告已無可得請求（另被告反訴原告應退還履約保證金
        部分詳見後述）。則原告之訴既經駁回，其假執行之聲
        請即失所附麗，應併予駁回。
  （五）本案事證已臻明確，兩造其餘攻擊防禦方法，經核均與判
        決結論無涉，爰不逐一論列，附此敘明。
  （六）本件原告支出裁判費36541元、證人旅費500元，被告支
        出證人旅費1114元，合計38155元，應由敗訴之原告負
        擔。
、反訴部份：
一、反訴原告主張：
    反訴原告於92年12月14日終止契約前，施作之工程較第一次
    勘驗為多，且支出之工程款扣除反訴被告支付之工程款後，
    已超出0000000元，反訴被告就上開超出之費用，亦應負損
    害賠償之責，再者，反訴原告於訂約時，共繳交815000元以
    為履約保證金，惟反訴被告在不可歸責於反訴原告之情形下
    ，尚未逾期即終止系爭工程契約，且僅返還326000元之履約
    保證金，其餘則拒不返還之。然本件系爭工程契約之終止，
    既非可歸責於反訴原告，則反訴被告自應將履約保證金全數
    返還，綜上，依民法第511條等規定，反訴被告應賠償反訴
    原告之損害及其餘之履約保證金合計為0000000元，而申請
    調解與否僅為救濟管道之一，又反訴被告雖辯稱反訴原告逾
    期提起反訴等語，惟妨訴抗辯須對造未為本案言詞辯論時提
    出，本件反訴被告不僅已就反訴為本案言詞辯論，再爰依公
    平原則及禁反言原則，反訴被告以前詞置辯實無理由等語。
    並聲明：反訴被告應給付反訴原告0000000元及法定遲延利
    息；訴訟費用由反訴被告負擔；願供擔保，請准予宣告假執
    行。
二、反訴被告則以：
  (一)兩造既已約定反訴原告如對契約之履行有疑義時，應先向
      行政院公共工程委員會採購申訴審議委員會申請調解，此
      為提起反訴之要件，然反訴原告現未循此申請調解，其起
      訴欠缺合法要件，即應予駁回，反訴被告雖係於94年11月
      8日爭點整理狀始行提出前詞置辯，惟依94年10月25日集
      中審理言詞辯筆錄所載：『諭知兩造就本訴及反訴整理爭
      點，先行書狀交換，並送交本院。』，後始再於同年11月
      15日開庭審理，顯見94年10月25日至同年11月15日間，仍
      屬準備程序，且於同年11月15日集中審理言詞辯筆錄反訴
      原告亦已無異議而就此反訴提起合法與否為辯論，故此非
      不得於言詞辯論程序中提出。
  (二)因契約終止所生之損害賠償，以承攬人無可歸責事由為前
      提，承攬人有違反契約目的之行為時，定作人如認屬重大
      事由而終止契約，定作人對於承攬人不負民法第511條所
      訂之賠償義務，況本件係因反訴原告不依約給付砂質壤土
      ，且逾期未完工，原告始依合約第24條約定而終止系爭合
      約，即非任意終止，更無民法第511條之適用餘地。
  (三)再者，依工程契約書第24條規定，如反訴被告於反訴原告
      無可歸責之事由下任意終止契約，反訴原告已完成工程，
      及已進場材料，由反訴被告核實給價，並負損害賠償責任
      ，如有可歸責於反訴原告之事由而終止契約時，反訴被告
      僅按已完成工程部分經過檢查合格者，按契約單價核實給
      價，則本件係可歸責於反訴原告之事由，其賠償額限由反
      訴被告按已完成工程部分經過檢查合格者，按契約單價核
      實給價，反訴原告於93年10月14日已再次申請估驗請款，
      經報請反訴被告核付0000000元，反訴原告所受領逾額部
      分，業經反訴被告訴請返還，而未逾額部分，即屬前揭按
      已完成工程部分經檢查合格者，已依契約單價核實給價。
      則反訴原告既已受領，反訴被告即無給付之義務，且本件
      因完工期限為93年11月15日，反訴被告遲至93年12月14日
      始為終止契約之意思表示，顯已逾越上開履行期，故非反
      訴被告任意終止，況亦應扣除反訴原告因契約消滅所節省
      之費用及其勞力使用於其他工作所可取得或惡意怠於取得
      之利益，則倘93年3月17日起反訴原告開始停工，迄同年6
      月11日復工間之薪資請求即應扣除。
  (四)契約終止既屬可歸責於反訴原告，已如前述，反訴被告依
      工程契約書第7條第2項自得沒收履約、差額保證金及其孳
      息，是反訴原告請求顯無理由。並聲明：駁回反訴；反訴
      訴訟費用由反訴原告負擔。
伍、反訴部分得心證之理由：
  一、程序方面
      反訴被告就反訴原告提起反訴，認已違反雙方工程契約第
      27條第1項之約定，未經向行政院公共工程委員會採購申
      訴審議委員會申請調解，故主張其反訴不合法等語。然查
      該條係以系爭工程中，就契約各條款有疑義時，始適用之
      程序，本件反訴被告已終止契約，應無該條之適用，況反
      訴原告早於94年9月20日當庭具狀提起本件反訴，其間經
      歷10月4日、10月25日審理庭，反訴被告當庭並提出準備
      書狀就反訴之請求為實體答辯，其後始於94年11月8日以
      爭點整理狀就此表示爭執，顯已違反禁反言原則。是反訴
      被告此點爭執並無理由，應予駁回，本院仍應就本件反訴
      為實體審理。
  二、實體方面
      反訴原告主張其並無過責，反訴被告卻任意終止系爭工程
      契約，致反訴原告於扣除所領得之第一期工程款後，仍受
      有0000000元之損害，且反訴被告於任意終止契約後，仍
      扣留反訴原告所繳交之保證金489000，故依民法第511條
      之規定及雙方契約之約定，請求反訴被告應賠償反訴原告
      之損害及退還所扣之保證金合計0000000元等語，故據其
      提出營造綜合保險單、支出收據、付款簽收簿等為證。然
      查：本件反訴原告係因有未履行兩造工程契約規定及開工
      後進度遲緩較預定進度落後百分之20以上等情形，而為反
      訴被告依工程契約24條契約終止（二）之1、3款約定終止
      契約，業經本院認定如前，是本件反訴原告就系爭工程契
      約之終止係有可歸責，則反訴被告並非任意終止契約，自
      無民法第511條有關工作完成，定作人隨時終止契約，應
      賠償承攬人因契約終止所受賠償之適用，是反訴原告此部
      分之請求並無理由；又系爭工程契約第7條有關契約保證
      及保證金退還辦法約定，當可歸責於廠商即反訴原告之事
      由，致契約部分終止時，反訴被告得不返還反訴原告終止
      部分之保證金與孳息，故反訴被告依該條約定表示不返還
      終止後之保證金，亦有依據，則反訴原告依約自不得請求
      反訴被告返還此部分之保證金。是反訴原告之反訴均無理
      由，應予以駁回；反訴原告之反訴既經駁回，其假執行之
      聲請亦失其附麗，亦併予駁回。
  三、本案事證已臻明確，兩造其餘攻擊防禦方法，經核均與判
      決結論無涉，爰不逐一論列，附此敘明。
  四、本件反訴原告支出裁判費52480元，餘無其他支出，是反
      訴之訴訟費用為52480元，應由敗訴之反訴原告負擔。
陸、訴訟費用負擔之依據：民事訴訟法第78條。
中　　華　　民　　國　  96 　 年　   5　　月　  29　　日
                  民事第一庭    法　官　葛永輝
以上正本係照原本作成。
如對判決上訴，應於判決送達後20日內向本院提出上訴狀。
中　　華　　民　　國　  96 　 年　   5　　月　  29　　日
                      　　　    書記官　田慧賢
